臺灣基隆地方法院民事判決
110年度訴字第478號
原      告  聯邦商業銀行股份有限公司

法定代理人  林鴻聯  
訴訟代理人  廖子豪  
被      告  邵治齊  

            邵志彬  

上列當事人間代位請求分割遺產事件，本院於民國110年12月8日
日辯論終結，判決如下：
    主      文
被繼承人邵福錦所遺如附表一所示之遺產，依附表二所示之應繼
分比例分割為分別共有。
訴訟費用新臺幣壹萬參仟零柒拾捌元，由兩造按附表二所示比例
負擔（原告部分，係依被代位人邵志嘉如附表二所示比例負擔）
。
    事實及理由
一、本件原告代位起訴請求分割遺產，而本件遺產即附表一所示
    土地、建物與存款（下稱系爭遺產），其中所涉土地、建物
    位在本院轄區，是依家事事件法第70條第2款或同法第5條準
    用民事訴訟法第10條規定，本院就本件自有管轄權。
二、按訴狀送達後，除有民事訴訟法第255條第1項但書、第2項
    規定之情形，原告不得將原訴變更或追加他訴。此係因「訴
    」乃「當事人」、「訴訟標的」以及「應受判決事項聲明」
    三種要素所構成，而所謂「訴之變更、追加」，即指上開三
    種要素中之「一個」或「數個」同時發生變動，是於民事訴
    訟法上，為保障受訴一方正當防禦權之行使，乃以「訴之變
    更、追加禁止」為其原則，然為兼顧訴訟經濟以及紛爭解決
    一次性之法理，於符合民事訴訟法第255條第1項第1款至第7
    款所定要件之情形下，乃例外承認「訴之變更、追加」之合
    法性。第按民事訴訟法第255條第1項第2款所稱「請求之基
    礎事實同一」，乃專指變更或追加之訴與原訴之主要爭點有
    其共同性，各請求利益之主張在社會生活上可認為同一或關
    連，而就原請求之訴訟及證據資料，於審理繼續進行在相當
    程度範圍內具有同一性或一體性，得期待於後請求之審理予
    以利用，俾先後兩請求在同一程序得加以解決，避免重複審
    理，進而為統一解決紛爭者之謂（最高法院民國100年度台
    抗字第716號裁定意旨參照）；至於同條項第4款所稱「因情
    事變更而以他項聲明代最初之聲明」，則係專指無涉於當事
    人更異之「聲明變更」；同條項第7款所謂「不甚礙被告之
    防禦及訴訟之終結」，則應專由法院於個案中具體審查，而
    非當得人所得恣意援用。查原告主張其係被代位人邵志嘉之
    債權人，乃代位邵志嘉起訴求為分割「被繼承人邵福錦所留
    遺產」，此除有民事起訴狀在卷可參，並經本院數度與原告
    確認在卷，有原告於110年10月7日提出於本院之民事陳報狀
    以及本院110年10月27日調解程序筆錄在卷可稽。而本院就
    被告送達起訴狀繕本以及本院調解程序筆錄影本以後，原告
    雖又於110年11月8日提出民事變更聲明㈠狀，以「追加之訴
    」求為一併分割「邵廖秋月所留遺產」；然細繹原告追加前
    之原主張，原告所欲求為分割者，僅止「邵福錦所留遺產」
    ，而其嗣欲追加分割者，則係「邵廖秋月所留遺產」，是原
    告追加前、後之「應受判決事項聲明」與其「訴訟標的」，
    顯然均已發生變動，而與民事訴訟法第255條第1項第4款之
    規定不相符合，尤以原訴與追加之訴彼此間，其間主要爭點
    亦有不同，蓋原訴之爭點，重在「邵福錦之遺產範圍及其應
    為如何之公平分配」，而追加新訴之爭點，則係重在「邵廖
    秋月之遺產範圍及其應為如何之公平分配」，是自客觀以言
    ，原訴與新訴各請求利益之主張，在社會生活上顯非同一或
    關連，而難認其審理範圍有何同一性或一體性，致難以評價
    其業已合致於所謂「請求之基礎事實同一」，兼之原告於起
    訴前明知「邵廖秋月所留遺產未經繼承人協議分割」，猶捨
    「邵廖秋月之遺產」，而祇就「邵福錦所留遺產」起訴請求
    ，是若允原告於起訴狀繕本以及本院調解程序筆錄送達以後
    ，恣意追加其起訴求為分割之標的，顯然難以保障本件被告
    之訴訟防禦權，兼難避免調查方向更異而嚴重拖累本件訴訟
    之結終，從而，原告關此追加，亦無民事訴訟法第255條第1
    項第2、7款規定之適用。基此，本院乃於110年11月16日發
    函原告，並於110年12月8日言詞辯論期日，當庭諭知裁示原
    告追加之訴尚非適法，不能准許。合先指明。
三、被告邵志彬經合法通知，未於言詞辯論期日到場，核無民事
    訴訟法第386條各款所列情形，爰依民事訴訟法第385條第1
    項前段之規定，准原告之聲請，由其一造辯論而為判決。
四、原告主張：
    原告乃被代位人邵志嘉之債權人，並已就被代位人邵志嘉取
    得執行名義；又被代位人邵志嘉與被告乃被繼承人邵福錦之
    全體繼承人，卻未就被繼承人邵福錦所留系爭遺產辦理分割
    ，導致原告遲遲不能就被代位人邵志嘉之應繼分執行取償。
    因被代位人邵志嘉明知其尚有債務未償，復已陷於無資力之
    狀態，猶怠於行使其訴請其他繼承人即被告邵治齊、邵志彬
    分割遺產之權利，是原告乃依民法第242條、第1164條等規
    定，提起本件代位分割遺產之訴，並聲明如主文第一項之所
    示。
五、被告答辯：
  ㈠被告邵治齊部分：
　　被告不明白原告為何可以代位邵志嘉就被告提起本訴。
  ㈡被告邵志彬部分：　
　　被告經本院合法通知，未於言詞辯論期日到場，亦未提出書
    狀為任何聲明及陳述。　　　
六、本院判斷：
  ㈠系爭遺產原屬訴外人邵福錦所有，因邵福錦於101年7月14日
    死亡，其配偶邵廖秋月亦於105年10月6日相繼死亡，故系爭
    遺產所涉「土地、建物」遂於110年8月4日，以繼承為原因
    ，移轉登記為邵福錦子女即「被告邵治齊、邵志彬與被代位
    人邵志嘉」3人公同共有，此首經本院職權查詢系爭遺產所
    涉土地、建物之登記資料暨向轄區地政調取該土地、建物申
    登案卷核閱屬實；其次，原告主張其乃被代位人邵志嘉之債
    權人，被代位人邵志嘉與被告邵治齊、邵志彬共同繼承之系
    爭遺產（應繼分各如附表所示），乃被代位人邵志嘉現有之
    僅存財產，因被代位人邵志嘉怠於行使遺產分割之權利，導
    致原告遲遲不能就被代位人邵志嘉之應繼分執行取償等情，
    亦經原告提出臺灣臺北地方法院97年度北簡字第15158號宣
    示判決筆錄暨確定證明書、邵志嘉欠款計算表、土地登記第
    二類謄本、建物登記第二類謄本、遺產免稅證明書、本院家
    事庭通知、邵福錦繼承系統表暨其除戶謄本與全體繼承人戶
    籍謄本等件為證，並經本院職權查列系爭遺產所涉土地、建
    物之公務用登記資料以及被代位人邵志嘉之稅務電子閘門財
    產所得調件明細核閱無訛。
  ㈡按債權人行使代位權時，其既代位債務人行使權利，則不可
    列債務人為訴求之被告。次按債務人怠於行使其權利時，債
    權人因保全債權，得以自己之名義，行使其權利，但專屬於
    債務人本身者，不在此限，民法第242條定有明文，此項代
    位權行使之範圍，就同法第243條但書規定旨趣推之，並不
    以保存行為為限，凡以權利之保存或實行為目的之一切審判
    上或審判外之行為，諸如假扣押、假處分、聲請強制執行、
    實行擔保權、催告、提起訴訟等，債權人皆得代位行使（最
    高法院69年台抗字第240號判例意旨參照）。而共有人得隨
    時請求分割共有物之權利（民法第823條第1項規定參看），
    性質上為「財產權」，且非專屬於債務人本身之權利，是其
    自可由債權人代位行使。第按債權人行使前開代位權，須以
    有保全債權之必要為前提，即債權人如不代位行使債務人之
    權利，其債權即有不能受完全滿足清償之虞時，債權人始有
    保全其債權之必要，而得行使代位權；倘債之標的與債務人
    之資力有關者，如金錢之債，其債務人應就債務之履行負無
    限責任，債務人茍有資力，債權即可獲得清償，若債務人陷
    於無資力或資力不足，債權之經濟上價值即行減損，故代位
    權之行使應以債務人陷於無資力或資力不足為要件。若債務
    人未陷於無資力或資力不足者，即無行使代位權以保全債權
    之必要（最高法院88年度台上字第694號、94年度台上字第3
    01號判決意旨參照）。基此，債權人之債權倘有不能受完全
    滿足清償之虞，即有保全債權之必要，且所謂「保全」，乃
    指保全債務人所有之責任財產，以確保債務人得以清償債務
    而言。承前，被代位人邵志嘉積欠原告款項未償，而被代位
    人邵志嘉與被告邵治齊、邵志彬共同繼承之系爭遺產（應繼
    分各如附表所示），則為被代位人邵志嘉現有之僅存財產，
    因被代位人邵志嘉怠於行使遺產分割之權利，導致原告遲遲
    不能就被代位人邵志嘉之應繼分執行取償，是自客觀以言，
    堪信被代位人邵志嘉之責任財產，已經無法確保原告就其之
    債權，並可認原告確有保全債權之必要；從而，原告依民法
    第242條規定，代位行使邵志嘉對被告邵治齊、邵志彬請求
    分割共有物之權利，係於法有據，核無不當。
  ㈢按公同共有物之分割，除法律另有規定外，準用關於共有物
    分割之規定，民法第830條第2項定有明文；次按各共有人，
    除法令另有規定外，得隨時請求分割共有物；但因物之使用
    目的不能分割或契約訂有不分割之期限者，不在此限。分割
    之方法不能協議決定，或於協議決定後因消滅時效完成經共
    有人拒絕履行者，法院得因任何共有人之請求，命為下列之
    分配：⒈以原物分配於各共有人，但各共有人均受原物之分
    配顯有困難者，得將原物分配於部分共有人。⒉原物分配顯
    有困難時，得變賣共有物，以價金分配於各共有人；或以原
    物之一部分分配於各共有人，他部分變賣，以價金分配於各
    共有人。民法第823條第1項、第824條第2項亦有明定。且法
    院以裁判分割共有物時，就其分割方法，有裁量權限，固可
    不受任何共有人主張之拘束，惟仍應具體斟酌公平（均衡）
    原則、各共有人之利害關係、共有物之性質及價格、分割後
    之利用價值、經濟效用、經濟原則及使用現狀、各共有人之
    意願等相關因素，以為分割方案之妥適決定（最高法院57年
    台上字第2117號判例意旨參照；最高法院91年度台上字第91
    5號、91年度台上字第805號、88年度台上字第2199號、85年
    度台上字第338號、88年度台上字第600號判決意旨參照）。
    本件綜觀全卷事證，系爭遺產並無不能分割之情形，亦無公
    同共有存續期間不能分割或為分管之約定；而系爭遺產所涉
    及之房屋與其坐落基地不宜分別移轉，以免害及房屋或基地
    之經濟效用，亦屬顯而易見之周知事實。基此，本院乃考量
    系爭遺產之現狀以及全體繼承人之利益，兼衡酌最高法院82
    年度台上字第748號判決意旨，「將遺產之公同共有關係終
    止改為分別共有關係」，同屬分割遺產之方法之一，而原告
    代位債務人即被代位人邵志嘉起訴主張之分割方案，即「將
    系爭遺產之公同共有關係終止改為分別共有關係」，不僅未
    經邵福錦之全體繼承人提出反對，尤無涉於所有權及使用現
    況之變動，而能兼顧全體繼承人之最大利益（蓋全體繼承人
    均為系爭遺產之所有權人，而得依法管理、使用系爭遺產，
    並因分割而可單獨處分其取得之土地或房屋之應有部分，甚
    至是就其應有部分設定負擔），同時亦能確保原告將來執行
    拍賣債務人即被位代人邵志嘉就土地、建物應有部分之適法
    可行，是系爭遺產倘採原告主張之分割方案，以「終止公同
    共有關係、改為分別共有關係」之方式而為分割，應屬妥適
    併能周全系爭遺產完整使用之整體社會經濟效益，基此，本
    院認本件遺產分割，不宜採原物分割或變價分割之方式，而
    應終止公同共有關係，再依全體繼承人之應繼分比例，分割
    為分別共有。
七、本件第一審裁判費為13,078元，此外別無其他訴訟費用之支
    出，是本件訴訟費用確定為13,078元。因分割遺產之訴，乃
    固有必要共同訴訟，兩造本可互換地位，是原告代位邵志嘉
    起訴請求，雖屬於法有據，然被告邵治齊、邵志彬等人之應
    訴，實亦係固有必要共同訴訟之性質所使然，職故，被告所
    為之抗辯，自屬其伸張、防衛權利之所必要，況且，系爭遺
    產既因迄未協議分割，始經原告代位起訴求為裁判分割，則
    兩造顯然均因本件訴訟而互蒙其利，為求公允，爰參酌全體
    繼承人就系爭遺產之應繼分，酌定本件訴訟費用之分擔如主
    文第二項之所示。　 
中　　華　　民　　國　　110 　年　　12　　月　　8 　　日
                  民事庭法  官   王慧惠
以上正本係照原本作成。   
對於本件判決如有不服，應於收受送達後20日內向本院提出上訴
書狀，敘述上訴之理由，上訴於臺灣高等法院，並按他造當事人
之人數附具繕本。如委任律師提起上訴者，應一併繳納上訴審裁
判費。　　　　
中　　華　　民　　國　　110 　年　　12　　月　　8 　　日
                        書記官   姚安儒
【附表一】
土地：         編  號   土          地          坐          落      面    積     權利範圍 備考  縣  市 鄉鎮市區    段    小段   地    號  平方公尺   ①① 基隆市  信義區  光明段      ×  0000-0000 469 公同共有20分之1  

建物：       編    號  建    號    基地坐落   --------------    建物門牌 建築式樣主要建築材料及房屋層數       建物面積（平方公尺）      權利        範圍       樓    層    面    積    合                計 附屬建物用途及面積  ①① 00000-000 基隆市○○區○○段000地號 -------------- 基隆市○○區○○路00號5樓 鋼筋混凝土造5 層   5 層：93.67平方公尺  陽台：7.15平方公尺  公同共有 　 1分之1 共有部分：光明段1577建號（73.59平方公尺）       

存款：   編號 金融機構 金額（新臺幣） ① 中華郵政－東信路郵局 231,771元 ② 臺灣銀行基隆分行 43,203元 ③ 華南銀行基隆分行 105元 

【附表二】
邵福錦全體繼承人之應繼分    編號   姓    名    應     繼     分   ①① 邵志嘉         4分之1   ②② 邵治齊         4分之1   ③③ 邵志彬         4分之1 ④ 邵志嘉 邵治齊 邵志彬 公同共有4分之1 （原由邵廖秋月繼承取得，嗣由邵志嘉、邵治齊、邵志彬再轉繼承；而邵志嘉、邵治齊、邵志彬則未就邵廖秋月所留全部遺產辦理分割）